最　高　行　政　法　院　判　決　　　　　　　　　九十一年度判字第一五六三號
　　上　訴　人　大眾商業銀行股份有限公司
　　　　　　　　（合併前為大眾票券金融股份有限公司）
　　代　表　人　乙○○
　　訴訟代理人　邱雅文律師
　　被 上訴 人　財政部臺北市國稅局
　　代　表　人　甲○○
右當事人間因營利事業所得稅事件，上訴人不服中華民國九十年十月十一日臺北高等
行政法院八十九年度訴字第八九三號判決，提起上訴。本院判決如左：
　　主  文
原審判決關於公債前手息部分廢棄。
右廢棄部分，訴願決定及復查決定均撤銷。
其餘上訴駁回。
駁回部分上訴審訴訟費用由上訴人負擔。
　　理  由
本件上訴人起訴主張：按所得稅法第二十四條第一項規定營利事業之損失，除法律有
明文規定不得認列外，均應准予認列，不得以行政命令為相反之規定。所得稅法對於
短期票券交易發生之損失既無明文規定不得認列，被上訴人依財政部八十七年七月二
十三日台財稅第000000000號與母法相反之函釋所為核定，顯然牴觸母法。
復依所得稅法第十四條第一項第四款第三目第二段規定，短期票券係採分離課稅，到
期前之買賣，後手均對前手「預扣」按截至轉讓日前之擬制利息額的擬制扣繳稅額〔
例如買賣價格為新台幣（下同）十一萬元，其中一萬元為截至買賣日擬制之利息，則
後手（買方）會預扣該部分之擬制扣繳稅額〕，則前手並非無實質的稅捐義務。因此
，如採「對稱式」推論，前手因買賣而受有損失者，亦應准予認列。再就票券市場實
務而言，未到期買賣短期票券之所得均扣計百分之二十之分離稅款，並非停止課徵之
交易所得，僅係將每一手之分離稅款於到期時繳付。上訴人八十五年度已依所得稅法
第二十四條第二項之規定給付利息時，就利息所得採百分之二十分離課稅方式就源扣
繳，既有繳納票券交易所得分離稅款之事實，則買賣票券損失五一、二九八、七一八
元理當應予認列，自所得額中扣除。次按政府公債係指政府發行，約定於一定日期返
還票面本金，及於各期付息日兌付一定利息之有價證券；依「中央登錄公債作業要點
」第三十二條及參照財政部六十四年九月四日台財稅第三六四四○號函，可知不論曾
否轉讓，應以付息日之持票人為兌領人及納稅義務人，就全部利息一次扣繳所得稅，
任何債券任一期之利息，均「全部」歸當期付息日持票人所有，並無兩利息到期日間
之「中間利息」（以下稱前手息），發行人除於各次利息到期日有給付該期「全期」
利息之義務外，並無於兩利息到期日中間給付「部分」利息之義務。債券出賣人自始
無就所謂「前手息」向發行人或付息機構請求給付或向上訴人（後手）請求「墊付」
之權利，亦無以之為「利息所得」申報納稅之義務，上訴人或付息機構復無任何法律
上權源對該所謂「前手息」扣繳稅款，更不可能謂該「前手息」之「扣繳稅款」為前
手所有。又按個人一般多未設帳，不可能就個人之利息所得認定其成本准予減除，故
所得稅法第十四條所定個人利息所得並無得減除成本之規定；反之，營利事業依所得
稅法第二十四條第一項規定，應以收入減除成本費用等之純益額為所得額，即營利事
業買賣債券所得之利息收入，仍應以減除成本費用後之淨利息額為利息所得合併課稅
。財政部六十四年九月四日台財稅第三六四四○號函並未區分個人納稅義務人及營利
事業納稅義務人。因此，財政部七十五年七月十六日台財稅第七五四一四一六號函釋
以債券利息到期日之持票人如為個人時，其應申報之課稅利息所得係兌領之利息；如
係營利事業，依法應按持有期間，依債券之面值及利率計算利息收入，以免重複課稅
。上訴人往年均按財政部七十五年七月十六日台財稅第七五四一四一六號函釋規定，
按持有期間列報利息收入，並以兌領利息額之扣繳稅款抵繳營利事業所得稅，由於預
期該項扣繳稅款可獲全數抵繳，因此在計算債券交易價格及成本利潤時均以此為前提
；倘若上訴人扣繳稅款中之前手息扣繳稅額不准抵扣，將造成虛盈實虧，且票券業者
即將面臨鉅額損失，造成債券交易市場失序，進而影響公債之發行利率，反增加國庫
負擔。再按扣繳稅款係就給付予納稅義務人之所得金額，按照扣繳率扣繳；納稅義務
人應申報之課稅所得淨額，可因減除成本費用，或享受扣除額，或依法免稅而小於扣
繳基額。可見納稅義務人享受扣繳稅款之抵繳權利，繫於有無收入該當之扣繳基額，
而與該扣繳基額依法應申報之課稅所得淨額無關，即扣繳基額與應課稅所得淨額不必
然一致，納稅義務人不因之而喪失使用扣繳稅款之全部以抵繳所得稅或申退稅款之權
利。上訴人以附買回條件出售債券予個人（前手），該前手於付息日前賣回，上訴人
於付息日兌領之全期利息屬於上訴人，付息機構亦全部扣繳稅款。上訴人依財政部七
十五年七月十六日台財稅第七五四一四一六號函，以持有期間按面值及利率計算利息
收入申報課稅。自表面上觀察，上訴人似係繳納小額之所得稅款而享受大額之扣繳稅
款。惟上訴人以「除息交易」方式買入債券，支付之價格包括所謂「前手息」之金額
在內，故以持有期間按面值及利率計算之金額申報課稅，避免重複課稅，並無稅賦不
公平之結果。另扣繳稅款必須依所得稅法第八十八條規定辦理，在債券附買回交易中
，「前手息」無法依第八十八條辦理扣繳。縱稅捐機關以違背母法之行政權力要求業
者（即在兩兌息日中間出售債券之營利事業）就所謂「債券前手息」以利息收入之科
目申報，但法律上給付人（後手營利事業）不可能辦理扣繳，亦不能依同法第九十二
條辦理扣繳稅款之報繳及開具扣繳憑單，納稅義務人更不能依同法第七十一條及第一
百條之規定，以扣繳稅額抵繳或申退稅款。次查，上訴人（及其他票券同業）有關債
券交易均係以電腦程式處理，程式上依「除息交易方式」應付之所謂「前手息」的金
額均為「全額」，絕無發生被上訴人所指上訴人或其他同業有預扣所謂「前手」之「
應扣繳稅款」的可能性。上訴人兌領之利息中，其屬於所謂「前手息」部分，實際上
已支付予前手，二者相抵，依財政部令函不必併入申報。而上訴人所領利息（包括所
謂「前手息」），全部屬上訴人所有，上訴人利用自己被扣繳稅額之全部以抵退自己
之稅款，正當合法，不容被上訴人違背母法及財政部現行有效令函之規定，自行「創
稅」，剝奪人民財產。復按營利事業所得稅查核準則（以下稱查核準則）第九十條第
三款規定，係指扣繳義務人就扣繳他人之所得稅款，不得列為本事業之損費。本件系
爭債券利息之扣繳義務人為發行人或付息機構，上訴人係受領利息所得之人，並不適
用上開條款。又自會計上言，成本乃為取得財物（或勞務）所付出之代價，系爭扣繳
稅款之利用，乃上訴人取得之預期利息，並非支付之代價，被上訴人將之轉列為營業
成本，於法無據，且與交易實情及會計原則相背。且扣繳稅款之租稅抵繳權乃公法上
之權利，被上訴人逕改核定轉列為私權行為之交易成本，尤屬違法。為此，請判決撤
銷原處分及訴願決定等語。被上訴人則以：營利事業所得稅未到期前出售短期票券所
取得之利息收入，既毋需扣繳稅款，亦免予併計當期營利事業所得額課稅，其在未到
期前出售發生之損失，自不得列為費用或損失，於計算營利事業所得額時減除，以符
合收入、成本、費用配合原則，是原核定依前揭財政部八十七年七月二十三日台財稅
第000000000號函釋否准認列，並無不合；次以當法律有意義不明或不備時
，或法條文字雖無明文規定，而依論理顯然含有其意義情況時，均得就法律予以解釋
；又因營利事業所得稅未到期前出售短期票券所得之利息收入既予免稅，其相對出售
損失如予認列，營利事業將雙重獲益造成侵蝕稅源及課稅不合理現象。惟營利事業於
未到期前出售短期票券所得之利息收入或發生之損失如何列報，俾符合收入與成本、
費用配合原則，法條無從針對稽徵技術作詳細規定，從而前揭財政部函釋有關營利事
業所得稅出售短期票券所取得利息收入免併入所得額課稅，其出售損失亦不得列為費
用或損失之規定，乃係本於所得稅法第二十四條有關營利事業所得計算及短期票券利
息所得，除扣繳稅款外，不計入營利事業所得額課稅之規定意旨所作之解釋，並未於
法律規定外，另行創設新權利義務，即應自解釋法律之生效日起，凡未確定之案件均
有適用，此亦與行政院六十一年六月二十八日台財六二八二號令及司法院釋字第二八
七號解釋意旨一致，故上訴人訴稱本案有違法令不溯既往原則，顯有誤解。又財政部
六十四年九月四日台財稅第三六四四○號函釋，係針對以往中央銀行發行乙種國庫券
利息所得中途轉讓，採分段課徵所得稅之手續繁瑣，為簡化稽徵作業及扣繳手續，乃
就中央政府建設公債甲種債票利息，改以付息時之債票持有人就全部利息一次扣繳所
得稅，以資簡化。而該部七十五年七月十六日台財稅第七五四一四一六號函釋，係應
某會計師事務所代詢營利事業買賣公債、公司債之買賣債券利益中，其「利息收入」
及「證券交易損益」認定疑義案，核釋營利事業應按實際情形列報利息收入，其債券
賣出時超過購進價格及利息收入後之餘額為證券交易損益；並附帶說明個人因未設帳
，應一律以兌領之利息併入其綜合所得稅課稅。因此，前手息所得者如為營利事業者
，應按其持有債券期間，計算利息所得課徵營利事業所得稅；惟前手息所得者如為個
人者，因前手個人既未設帳又無扣繳憑單歸課資料，其不列入綜合所得稅結算申報，
稽徵機關亦未予核課其綜合所得稅。但營利事業於兩付息日間購入債券並於取息前出
售者，其損益應包含：按債券持有期間，依債券之面值及利率計算之「利息收入」
；按售價減除其購進該債券之價格及依上述計算之利息收入後之餘額為證券交易損
益。又依據台北市證券商業同業公會證券商營業處所買賣有價證券業務規則第六十條
，及證券櫃台買賣中心證券商營業處所債券附條件買賣交易細則第八條分別規定：債
券買賣及債券附條件買賣均採除息交易，其成交日止賣方應得之利息，由買方併同成
交價金給付賣方。是若在兩付息日之間購買債券，賣方已持有一段期間，該期間之利
息應歸於賣方享有，由於下一付息日發行公司將支付全期之利息給買方，故買方須先
墊付賣方應享之利息，俟下一付息日向發行公司收取全期利息時歸墊。亦即債券買賣
採除息交易，所謂除息交易，買方仍應計算賣方應得之利息，併同成交價金給付賣方
，此買方墊付給賣方之利息，俟付息日買方收取全期利息時歸墊，歸墊部分之利息所
有權人仍為賣方（前手）。本件上訴人承作公債附買回條件交易所取得之公債利息，
係就其持有期間之利息收入列報為利息所得，並經被上訴人按其申報數核定所得。該
已列入申報及核定之所得所相關之扣繳稅額，亦經被上訴人核認准予抵繳上訴人之應
納稅額在案。惟本件「系爭所得」則為上訴人買回公債其前手持有期間之利息收入，
上訴人「未將系爭所得併入其營利事業所得辦理結算申報」，有原審查報告卷附上訴
人八十五年度營利事業所得稅結算申報書第九頁各類收益扣繳稅款與申報金額調節表
中，列明利息收入扣繳憑單給付總額四四八、○四一、七二六元，減除「公債前手息
」二二一、七三六、五○八元，加減其他調整事項後，本期申報利息收入金額為二五
五、四六四、九一四元可稽，且為兩造雙方所不爭。上訴人買回公債兌領之利息及扣
繳稅款因非上訴人所持有之期間而發生，均為前手所有，其本身既無該項所得而未列
報收入，縱扣繳憑單為上訴人之名義，因上訴人並非扣繳稅款之實際納稅義務人，自
不得以之抵繳應納稅額或申請退稅。又本件前手持有期間之利息所得扣繳稅額，其相
關所得既非為上訴人之所得，且上訴人亦無列入其營利事業所得稅申報及核定，依所
得稅法第七條第四項、第七十一條、第九十九條、第一百條等規定，並參酌所得稅實
質課稅之精神，上訴人未承擔納稅義務部分之系爭所得，既無「應納稅額」，上訴人
自「無從」享有以扣繳稅額「抵繳其應納稅額」或申請退還之權利。又本案否准抵繳
之扣繳稅額，同額轉入債券成本項下核認，已顧及其買入之實際支付成本，且符合所
得稅法第二十四條揭示收入成本及費用配合原則，自無違誤。另所謂信賴保護原則，
係指人民因信賴授益處分之存續力，就生活關係已作適當之安排，嗣該授益處分縱經
撤銷，人民之信賴利益亦應受保護者而言，被上訴人核定稅額行為，屬負擔處分，並
無信賴保護原則之適用。本件無論係實體公債於兌領日買回、或無實體公債於到期日
之買回，實際取得利息所得之個人，因無扣繳憑單之勾稽，均未申報。票券金融公司
雖取得扣繳憑單，但兩付息日之間之持有期間為零天（實體公債）或壹天（無實體公
債），並無利息收入或僅有一天之利息收入。至相關扣繳稅款，則由票券金融公司申
請抵稅。此項交易導致國庫利息所得稅與扣繳稅款喪失，亦為上訴人申報抵稅之扣繳
稅款大於申報利息收入應有扣繳稅款之原因等語，資為抗辯。
原審斟酌全辯論意旨，及調查證據結果，以：本件上訴人八十五年度營利事業所得稅
，並未申報未到期前出售短期票券所取得之利息收入，亦無扣繳該部分利息收入稅款
之事實，為兩造所不爭執，復有上訴人八十五年度營利事業所得稅結算申報書，編號
九十八欄載明「不計入所得額之短期票券利息所得稅後淨額一五三、九九○、六○四
元」可憑，此部分之事實，堪以認定。從而，依財政部六十九年八月二十五日台財稅
第三七一一四號函釋，營利事業所得稅未到期前出售短期票券所取得之利息收入，既
毋需扣繳稅款，亦免予併計當期營利事業所得額課稅，則依財政部八十七年七月二十
三日台財稅第000000000號函釋，在未到期前出售發生之損失，自不得列為
費用或損失，於計算營利事業所得額時減除，始符收入、成本、費用配合原則。因此
，上訴人八十五年度出售短期票券損失計五一、二九八、七一八元，自不得列為損失
，於計算營利事業所得額時減除。另營利事業於未到期前出售短期票券所得之利息收
入或發生之損失如何列報，俾符合收入與成本、費用配合原則，法條無從針對稽徵技
術作詳細規定，從而財政部前開八十七年七月二十三日函釋有關營利事業所得稅出售
短期票券所取得利息收入免併入所得額課稅，其出售損失亦不得列為費用或損失之規
定，乃係本於所得稅法第二十四條有關營利事業所得計算及短期票券利息所得，除扣
繳稅款外，不計入營利事業所得額課稅之規定意旨所作之解釋，並未於法律規定外，
另行創設新權利義務，即應自解釋法律之生效日起，凡未確定之案件均有適用，此亦
與行政院六十一年六月二十八日台財六二八二號令及司法院釋字第二八七號解釋意旨
一致，故上訴人出售短期票券損失五一、二九八、七一八元部分，自不得列為損失，
由所得額中扣除。又依所得稅法第七條第四項、第八十九條第一項第二款、第七十一
條、第一百條前段規定意旨，有取得利息所得者，即為納稅義務人，應主動申報利息
所得，如符合扣繳稅額抵繳應納稅款之規定者，即可抵繳稅款，不以是否取得扣繳憑
單為要件。則所得稅法有關利息所得，得以扣繳稅額抵繳應納稅款者，係以依所得稅
法規定，應申報或繳納利息所得稅之「納稅義務人」而言；換言之，得為扣繳稅額抵
繳應納稅款之對象為應將利息所得申報、繳納所得稅，為承擔納稅義務者為限；反之
，如未申報利息所得，而未繳納利息所得稅者，則無扣繳稅額抵繳應納稅款之適用，
此為當然之解釋。至於第三人取得利息所得部分，是否得抵繳應納稅款，核與納稅義
務人無關，縱令事實上係由納稅義務人代繳稅款，並不能因此變更公法上納稅義務之
主體。是該項利息所得之扣繳稅款，僅能由該第三人依法抵繳之，其代繳稅款之納稅
義務人，自無以自己名義請求抵繳稅款之權利。按財政部六十四年五月三十一日公布
施行之「中央政府建設公債發行條例」第六條規定：「本公債分為甲、乙兩種。甲種
公債利息所得，不免繳所得稅；乙種公債利息所得，免繳一部或全部所得稅，由財政
部審酌發行時全部狀況擬訂，報行政院核定。」財政部鑑於過去發行乙種國庫券時，
如在一年中有轉手多次者，依該部（）台財稅第三八六一九號函釋，係由中央銀行
將個別分段持有之資料移送財稅資料處理中心，憑以計算各人之所得憑以課稅之情形
，增加稽徵機關執行之困難，亦無法辦理扣繳。該部為簡化稽徵作業及扣繳手續，遂
於六十四年九月一日依上開條例發行甲種公債第一期債票十六億時，以六十四年九月
四日台財稅第三六四四○號函釋：「本債票無論曾否轉讓，均應由付息機構，以付息
時之持票人為納稅義務人（記名式者為最後記名之人）就全部利息一次扣繳所得稅；
並根據持票人之身分證明，依法填報扣繳憑單。納稅義務人為中華民國居住之個人或
營利事業者，應將該項利息所得，依法合併當年度所得申報所得稅。」就中央政府建
設公債甲種債票利息，改以付息時之債票持有人就全部利息一次扣繳所得稅，與所得
稅法第八十八條、第八十九條、第九十二條規定不牴觸，可以採用。再按一般公債、
公司債、金融債券等因載有約定之利率，債券持有人依民法第六十九條、第七十條規
定，對於此項約定利息按權利存續期間之日數，取得其法定孳息。此項利息未獲支付
前，如將債券讓售，依同法第二百九十五條前段規定，推定其隨同原本移轉於受讓人
，債券原持有人因而經由買賣價金取得是項利息收益。因此，債券之買賣，如係於該
債券之付息日為之，讓售價格之認定，尚不生何疑義；若於兩付息日間為之，其買賣
價格中實已包括兩部分，一為取得債券所支付之對價，另一為未屆付息日該債券法定
利息請求權之讓與價金。惟由於買賣債券之交易所得停徵，「利息所得」與「證券交
易所得」如未明確劃分，除將造成原持有人之法定利息收益，將誤為證券交易所得免
稅外，並將增加債券利息兌領人之利息所得，造成課稅錯誤。財政部乃於七十五年七
月十六日以台財稅第七五四一四一六號函釋，闡明營利事業應按實際情形列報利息收
入，其債券賣出時超過購進價格及利息收入後之餘額為證券交易損益；並附帶說明個
人因未設帳，應一律以兌領之利息併入其綜合所得稅課稅，符合所得稅法課稅公平之
原則。因此，所謂債券「前手息」，乃為區分債券利息兌領人所持有債券期間申報所
得之利息，及非持有（即其前手持有）期間，未申報所得之債券利息，而予分野界定
之名詞。依上開函釋可知，前手息所得者如為營利事業者，應按其持有債券期間，計
算利息所得課徵營利事業所得稅；惟前手息所得者如為個人者，因前手個人既未設帳
又無扣繳憑單歸課資料，其不列入綜合所得稅結算申報，稽徵機關亦未予核課其綜合
所得稅；營利事業如係債券利息兌領人，僅按其持有債券期間，計算利息所得課徵營
利事業所得稅，依前開所得稅法規定，亦僅就申報利息所得範圍內之扣繳稅額抵繳應
納稅款，其未持有債券期間之其餘利息（即前手息），認非屬該營利事業之利息所得
，毋庸申報，不課徵營利事業所得稅，因此而生之前手息扣繳稅款，自不在扣繳稅額
抵繳應納稅款之列。本件上訴人係經營短期票券之經紀、自營業務，八十五年度營利
事業所得稅申報各類收益扣繳稅款，於「各類收益扣繳稅款與申報金額調節表」將「
公債前手息」二二一、七三六、五○八元，自扣繳憑單給付總額四四八、○四一、七
二六元中扣除，僅申報利息收入二五五、四六四、九一四元，但卻申報含前手息扣繳
稅額在內之全部扣繳稅款四四、八○三、八五四元（含債券前手息扣繳稅額二二、一
七三、六五○元及暫繳稅額六五六、○五○元）。揆諸上開規定與說明，上訴人既將
公債前手息扣除，未申報為收入，即不得將因此而生之前手息扣繳稅額抵繳應納稅額
，則上訴人將之列入抵繳稅額，於法即有未合。被上訴人原核定以其中債券前手息扣
繳稅額二二、一七三、六五○元為前手所有，上訴人購入債券之價款，應按減除前手
息扣繳稅額後之餘額給付前手，其按全額給付，代付他人之扣繳稅款非屬本身應繳納
之稅款等因，乃將系爭扣繳稅款二二、一七三、六五○元轉入為債券成本項下查核，
否准其抵減應納稅額。另所得稅法第七十一條及第九十九條雖分別規定，納稅義務人
得以暫繳及扣繳稅款抵繳結算申報之應納稅額，及憑扣繳憑單抵繳稅款，惟亦限定應
以自行繳納之稅款始有其適用。又前開財政部函釋雖規定營利事業買賣公債，可按持
有期間列報利息收入，惟並未規定營利事業於兩付息日間買回公債，按持有期間列報
利息收入，即得以全期扣繳稅款抵繳其申報應納稅額；次以上訴人於兌領日買回公債
，兌領之利息及扣繳稅款均為前手所有，本身並無所得，且係屬刻意安排，並「無持
有期間」，亦非扣繳稅款之實際納稅義務人，縱扣繳憑單係以上訴人名義開立，然系
爭扣繳稅款非其負擔及繳納，依前述規定及首揭查核準則規定意旨，自不得以之抵繳
應納稅額或申請退稅。復以本案前手債券利息既非上訴人之所得，其取得系爭債券所
代付之前手息扣繳稅款雖否准抵減應納稅額，然原核定已同額轉入債券成本核認在案
，自屬公平合理，所訴將系爭扣繳稅額轉列營業成本，於法無據及加重稅負等語，自
無足採。另以所得稅法第八十九條，係對各類所得扣繳義務人及納稅義務人之列舉規
定；所得稅法第一百條，係對稅款退、補程序之相關規定，尚難執為本案系爭扣繳稅
款申請退還之論據等理由，將原處分及訴願決定予以維持，駁回上訴人之訴。上訴論
旨除執前詞外，並以：就公債前手息部分而言，本件及其他「前手息」案件所涉之問
題，乃「營利事業後手」向「個人前手」買入（或買回）公債時，其中就下一到期之
息票（按年計息）所支付之對價中，有一部分係相當於宛如改按按日計息方式及改按
「前手持有期間」計算之利息額的部分，該部分金額依櫃檯買賣中心之規定稱為前手
之「應得利息」（應定義為「第一份前手息」，理論上應為後手之「營業成本」及前
手之「證券交易所得」。但被上訴人認係前手之利息所得，但卻不必申報納稅）。嗣
後手持有息票向付息機構兌領該期息票利息時，被上訴人原處分及訴願決定卻將該後
手所兌領之該公債息票利息中所謂「按前手持有期間計算」之金額指為所謂之「前手
息」（應定義為「第二份前手息」），認該所謂「前手息」及該部分之「扣繳稅額」
均屬於個人前手所有（依之，「個人前手」就一張息票的交易竟可獲得兩份同額對價
，即交易時之「第一份前手息」及後手兌領利息時之「第二份前手息」）；並將「扣
繳基礎」與「課稅基礎」混為一談；及將後手支出面之「成本」本身（「第一份前手
息」）與後手收入面之「與成本同額之被抵減的所得額」（「第二份前手息」）亦混
為一談，誤指上訴人「未申報第二份前手息」；以及否定「扣繳憑單」之效力，將上
訴人已被扣繳所得稅款，並將之併入全部利息所得毛額中，以與成本（「第一份前手
息」）同額抵減，實際有負擔所得稅負之「第二份前手息」，認作係上訴人未負擔稅
負之所得，致衍生出上訴人未就「第二份前手息」負擔所得稅義務，非係該「第二份
前手息」之「納稅義務人」，不得利用「第二份前手息」之扣繳稅款以抵繳稅款或申
請退還之錯誤推論。不僅如此，被上訴人更將扣繳義務人（指後手相對於前手）如有
未依法對前手辦理扣繳時（實際上後手依法無此扣繳義務）依所得稅法第一百十四條
所定之賦稅責任，以及納稅義務人（指後手）如有短漏申報時（實際上後手無短漏申
報）依所得稅法第一百十條所定之賦稅責任，與納稅義務人得否利用自己被合法扣繳
之稅款抵繳自己各類所得結算應納所得稅款或申請退還之權利混為一談；並將所謂個
人前手之不當利益（實為合法節稅），以張債李還之方法，即以處罰後手不得利用扣
繳稅款的方式尋求補償。被上訴人基於以上錯誤及違法所為之原處分及訴願決定除違
背所得稅法第二十四條第一項、第三十八條、第八十八條第一項、第八十九條第一項
、第九十二條第一項、第九十九條、第一百條第一項、第一百十條第一項及第一百十
四條，以及營利事業所得稅查核準則第九十條第三款之規定外，更違反或不當適用民
法第七十條第二項、第二百九十五條第一、二項、第三百十二條、第三百四十五條第
一項、第三百四十八條第二項、第七百十九條及第七百二十條第一項之規定。按個人
前手依所謂除息交易方式取得之應得利息（第一份前手息），依財政部六十四年九月
四日台財稅第三六四四○號函及財政部七十五年台財稅第七五四一四一六號函釋規定
，政府公債，不論曾否轉讓，均以付息時之持票人（記名式者為最後記名之人）為納
稅義務人，就全部利息一次扣繳所得稅，前手不必申報納稅，故後手不必對前手扣繳
稅款。次按依被上訴人所陳，有關財政部六十四年九月四日台財稅第三六四四○號函
釋背景緣由，「係針對以往中央銀行發行乙種國庫券利息所得中途轉讓，採分段課徵
所得稅之手續繁瑣，為簡化稽徵作業及扣繳手續，乃就中央政府建設公債甲種債票利
息，改以付息時之債票持有人就全部利息一次扣繳所得稅，以資簡化。」故該函規定
個人前手所獲得之差價均不列入綜合所得稅結算申報，稽徵機關亦未予核課其綜合所
得稅，即不必被扣繳所得稅，當然不發生後手應予扣繳稅款之義務。足證前手息及前
手息的扣繳稅款屬於前手所有的說法，完全無據。且有違信賴保護原則之適用，原審
法院不察，為上訴人敗訴之判決，顯有違背法令。至於短期票券交易損失認列部分，
依所得稅法第十四條第一項第四類第三目第二段之規定，採分離課稅，持票人到期取
得之利息，除依同法第八十八條規定扣繳稅款外，不併計綜合所得總額。被上訴人依
財政部八十七年七月二十三日台財稅第000000000號函釋意旨，不准認列出
售短期票券之損失，惟該號函釋係就該部六十九年八月二十五日台財稅第三七一一四
號函及七十年一月二十九日台財稅第三○七六三號函做「全有對全有；全無對全無」
之反面推論，但此種推論方法，欠缺法律依據，原審法院不察，逕予維持，判決應屬
違背法令云云，請求判決廢棄原審判決。惟查，有關短期票券交易損失部分：按所得
稅法第二十四條第二項規定：營利事業有第十四條第一項第四類利息所得中之短期票
券利息所得，除依第八十八條規定扣繳稅款外，不計入營利事業所得額。即短期票券
利息所得採分離課稅，不併入營利事業所得額，是相對因在未到期前出售短期票券發
生之損失，亦不應列為費用或損失，併入所得稅法第二十四條第一項營利事業所得額
計算減除，方符法理。次查所得稅法第二十四條既規定短期票券利息所得分離課稅，
不計入營利事業所得額，如買賣票券損失准予計入營利事業所得額中減除，不僅有失
立法原意，並造成侵蝕稅源及課稅不合理現象。本件上訴人主張依財政部七十年一月
二十九日台財稅第三○七六三號函規定，營利事業購入短期票券，在未到期前出售與
票券金融公司發生之損失，可作為該事業當年度損失處理。惟財政部七十年一月二十
九日台財稅第三○七六三號函，並未編入財政部編印之七十六年版、七十九年版、八
十三年版、八十七年版及九十年版之「所得稅法令彙篇」內，即上訴人所稱，歷年來
票券金融公司買賣短期票券發生之損失，均得列為當年度損失處理，尚乏法令依據。
且查，上訴人本年度列報營業收入並未包含未到期前出售短期票券所取得之利息收入
，卻將系爭買賣短期票券損失自營業收入中減除，原處分將系爭買賣短期票券之損失
五一、二九八、七一八元否准自營業收入中減除，並無不合，訴願決定予以維持，亦
無違誤；上訴人指原判決此部分違法，核無足採，應予駁回。惟關於公債前手息部分
：此部分，上訴人八十五年度營利事業所得稅結算申報，列尚未抵繳稅款四四、一四
七、八○四元，被上訴人就其中非上訴人持有債券期間所生應計利息相關之扣繳稅款
，即前手息扣繳稅額二二、一七三、六五○元部分，轉入債券成本項下查核，否准抵
減應納稅額，訴願決定予以維持，原審判決亦認原處分無違誤，固非無見，惟租稅法
所重視者，應為足以表徵納稅能力之經濟事實，而非其外觀之法律行為，故在解釋適
用稅法時，所應根據者為經濟事實，不僅止於形式上之公平，應就實質上經濟利益之
享受者予以課稅，始符實質課稅及公平課稅之原則。查系爭債券附條件買回之交易，
上訴人形式上出售債券予客戶，並不考慮該債券之票面利息及市價，僅協議於一段期
間以約定利率（非票面利率）計算之本利和，向客戶買回債券；而「債券實體」則交
由賣方特約之金融機構代為保管，由該金融機構出具「債券存摺」辦理交割。在法律
形式上，雖與一般買（賣）斷交易相同，唯一差異在於另有「買回」之約定，此有被
上訴人提出之證券交易範例、債券附條件買賣總契約、債券存摺等件影本附卷可稽。
然就經濟事實而言，判斷系爭債券附條件買回交易為「融資」或「買賣」行為，應依
其交易實質為準，不得拘泥於書面契約所用之辭句。凡投資債券之買賣雙方，其與債
券本身有關之報酬與風險，諸如債券票面利息之歸屬，利率波動之風險等，倘未發生
由賣方移轉於買方之效果，則不生「買賣」之實質，而係以債券作為擔保之「融資」
行為；即買方融資予賣方，賣方則支付融資利息予買方（中華民國會計研究發展基金
會八十年十月二十九日（八○）基秘字第一四四號函參照）。本件上訴人從事系爭債
券附條件買回交易，如前所述，債券之報酬與風險並未移轉於買方，其經濟事實為「
融資」行為。則上訴人所得，除按債券票面利率計算持有期間之利息收入外，如有因
融資交易所賺取票面利率與約定利率間之利息差額，即應核實認列利息所得，予以課
稅。被上訴人所舉財政部七十五年七月十六日台財稅第七五四一四一六號函釋，既謂
：「營利事業或個人『買賣』國內發行之公債、公司債及金融債券，買受人若為營利
事業，可由該事業按債券持有期間，依債券之面值及利率計算『利息收入』，．．．
。」，係就債券單純買賣而為立論。對於系爭債券附條件買回交易，其具融資性質者
，應無適用之餘地。本件原處分囿於上開函釋，僅就上訴人持有債券期間之利息收入
核定所得，對於上訴人上述實質上之所得未予究明，尚非符合實質課稅原則之本旨。
按「憲法第十九條規定人民有依法律納稅之義務，固係指人民有依據法律所定之納稅
主體、稅目、稅率、納稅方法及納稅期間等項而負納稅義務之意，然課人民以繳納租
稅之法律，於適用時，該法律所定之事項若權利義務相關連者，本於法律適用之整體
性及權利義務之平衡性，當不得任意割裂適用。」業經司法院釋字第三八五號解釋在
案。又「納稅義務人有左列各類所得者，應由扣繳義務人於給付時，依規定之扣繳率
或扣繳辦法，扣取稅款，並依第九十二條規定繳納之︰一、．．．二、機關、團體、
事業或執行業務者所給付之薪資、利息、．．．。」為行為時所得稅法第八十八條所
明定。故利息所得者，應由扣繳義務人於給付時，扣取稅款，並將所扣稅款向國庫繳
納；又依同法第七十一條第一項前段、第九十九條及第一百條之規定，扣繳稅款於結
算申報時當可用以抵繳應納稅額；此為義務與權利相互關連之規定，不容割裂適用。
另財政部六十四年九月四日台財稅第三六四四○號函釋：「主旨：中央政府建設公債
甲種債票之利息，應由付息機構於付息時，按照所得稅法第八十八條、第八十九條、
第九十二條及各類所得扣繳率表等規定，扣繳利息所得稅款，並以付息時債票持有人
為納稅義務人，向稽徵機關填報扣繳憑單，並依同法第九十四條規定，將扣繳憑單填
送納稅義務人。說明：二、本債票無論曾否轉讓，均應由付息機構，以付息時之持票
人為納稅義務人（記名式者為最後記名之人）就全部利息一次扣繳所得稅；並根據持
票人之身分證明，依法填報扣繳憑單。納稅義務人為中華民國居住之個人或營利事業
，應將該項利息所得，依法合併當年度所得申報所得稅。」本件上訴人為系爭債券付
息時之持票人，因上開財政部六十四年九月四日台財稅第三六四四○號函釋，遭強制
課以系爭全部利息扣繳稅款之義務，既依法律之形式；而於結算申報時，被上訴人竟
主張上訴人雖被扣繳系爭稅款但非實際納稅義務人，否准扣繳稅款抵繳應納稅額之權
利，反採經濟之事實。對於同一系爭所得，權利義務相關連之事項，而為不同認定，
並均以不利於上訴人者為其準據，顯然割裂適用法律，揆諸前開司法院第三八五號解
釋及說明，即有可議。次按「涉及租稅事項之法律，其解釋應本於租稅法律主義之精
神，依各該法律之立法目的，衡酌經濟上之意義及實質課稅之公平原則為之。」復經
司法院釋字第四二○號解釋在案。上開解釋固然肯定實質課稅原則在稅法之適用，但
亦闡明在適用上仍應嚴守租稅法律主義。又「納稅義務人應於每年二月二十日起至三
月底止，填具結算申報書，向該管稽徵機關，申報其上一年度內構成綜合所得總額或
營利事業收入總額之項目及數額，以及有關減免、扣除之事實，並應依其全年應納稅
額減除暫繳稅額、尚未抵繳之扣繳稅額及可扣抵稅額，計算其應納之結算稅額，於申
報前自行繳納。但短期票券利息所得之扣繳稅款，不得減除。」為行為時所得稅法第
七十一條第一項所明定（現行法於同條項但書增列：「營利事業獲配股利總額或盈餘
總額所含之可扣抵稅額，不得減除」）。故扣繳之稅款，除所得稅法第七十一條第一
項但書所列舉或法律別有規定者外，可於結算申報時，抵繳應納稅額。是則本於租稅
法律主義之精神，扣繳稅款既為公法上明定納稅義務人之租稅抵稅權，除法律別有規
定外，自不得以實質課稅為由，否准納稅義務人抵繳應納稅額。本件上訴人從事系爭
債券附條件買回之交易，為付息時之債票持有人，依前開財政部六十四年九月四日台
財稅第三六四四○號函謂：「．．．應由付息機構於付息時，按照所得稅法第八十八
條、第八十九條、第九十二條．．．扣繳利息所得稅款，並以付息時債票持有人為『
納稅義務人』」，既已肯認上訴人為所得稅法第八十八條之納稅義務人，即非營利事
業所得稅查核準則第九十條第三款所指「扣繳他人之所得稅款」者。況所得稅法又無
除外規定，自應可用以抵繳應納稅款；乃被上訴人以實質課稅為由，否定上訴人為實
際納稅義務人，進而否准其租稅抵稅權，顯然添加法律所無之限制，違反租稅法律主
義，亦非適法。綜上所述，上訴人就公債前手息部分之主張，雖未及於此，惟原處分
（復查決定）自有可議，訴願決定未予糾正，亦有疏漏，原審判決予以維持，於法有
違，應認此部分上訴為有理由。爰將原審關於公債前手息部分判決廢棄，並將此部分
之復查決定及訴願決定撤銷，由被上訴人另為適法之復查決定，以昭折服。
據上論結，本件上訴為一部分有理由，一部分無理由，爰依行政訴訟法第二百五十五
條第一項、第二百五十六條第一項、第二百六十條第一項、第九十八條第三項前段，
判決如主文。
中　　華　　民　　國　　九十一　　　年　　　八　　　　月　　二十九　　　日
                    最 高 行 政 法 院  第 四 庭
                                審 判 長 法  官　　　廖　政　雄
                                         法  官　　　趙　永　康
                                         法  官　　　林　清　祥
                                         法  官　　　鍾　耀　光
                                         法  官　　　姜  仁  脩
右  正  本  證  明  與  原  本  無  異
　　　　　　　　　　　　　　　　　　　　 法院書記官　莊　俊　亨
中　　華　　民　　國　　九十一　　　年　　　八　　　　月　　二十九　　　日
